【裁判字號】    92,上易,546
【裁判日期】    920429
【裁判案由】    妨害兵役
【裁判全文】
臺灣高等法院臺中分院刑事判決          民國九十二年度上易字第五四六號
    上  訴  人  臺灣臺中地方法院檢察署檢察官
    被      告  乙○○
右上訴人因被告妨害兵役治罪條例案件，不服臺灣臺中地方法院中華民國九十二年二
月十一日第一審依通常程序判決（民國九十二年度易字第一三０號；聲請簡易判決處
刑案號：臺灣臺中地方法院檢察署民國九十一年度偵字第二二七四七號），提起上訴
，本院判決如左：
    主    文
上訴駁回。
    理    由
一、原審法院檢察署檢察官聲請簡易判決處刑意旨略以：被告乙○○係後備軍人，應
    於民國（下同）九十一年八月十二日上午九時前往台中縣大雅鄉忠龍村十三寮七
    十八號和平營區博愛二Ｏ九號接受點閱召集，其召集令已於同年七月二日由其父
    楊應欽收受並轉達被告乙○○知覺，詎被告乙○○屆期竟無故未參加該次點閱召
    集，案經台中縣後備司令部移送臺灣臺中地方法院檢察署檢察官偵查後，聲請以
    簡易判決處刑，嗣經原審法院簡易庭簽請認宜適用通常程序審理，因認被告乙○
    ○犯有妨害兵役罪條例第六條第二項之罪嫌等情。
二、按行為之處罰，以行為時之法律有明文規定者為限，刑法第一條定有明文。次按
    犯罪事實應依證據認定之，無證據不得推定其犯罪事實。又不能證明被告犯罪或
    其行為不罰者，應諭知無罪之判決，刑事訴訟法第一百五十四條及第三百零一條
    第一項分別定有明文。
三、按妨害兵役治罪條例於九十一年六月二十六日經總統以華總一義字第０九一００
    一二八０七０號令修正公布全文二十五條，並自公布日施行，同年月二十八日生
    效。本件被告乙○○之被訴犯罪時間為九十一年八月十二日，自應適用修正後之
    妨害兵役治罪條例規定。其中妨害兵役治罪條例第六條修正規定為：意圖避免教
    育召集或勤務召集，而有下列行為之一者，處三年以下有期徒刑：（一）、捏造
    免役、除役、轉役或免除召集原因者。（二）、毀傷身體者。（三）、拒絕接受
    召集令者。（四）、應受召集，無故逾應召期限二日者。（五）、使人頂替本人
    應召者。無故不參加點閱召集，或意圖避免點閱召集，而有前項第一款至第三款
    及第五款行為之一者，處一年以下有期徒刑、拘役或科新臺幣九萬元以下罰金。
    國民兵為避免應召集輔助軍事勤務犯第一項之罪者，處三年以下有期徒刑。而該
    第六條第二項固規定，無故不參加點閱召集，有處罰規定之適用，惟其處罰係以
    行為人「無故不參加點閱召集，或意圖避免點閱召集，而有同條第一項第一款至
    第三款及第五款行為之一者」為其犯罪構成要件；換言之，依該條第二項規定，
    如行為人僅單純不參加點閱召集，而無該條第一項第一款至第三款及第五款行為
    之一者之情形，則並無處罰之明文。
四、經查本件被告乙○○係經其父楊應欽於九十一年七月二日收受前開點閱召集令後
    ，當晚轉交予被告乙○○收受，嗣因被告乙○○錯看應召日期為九十一年七月十
    二日而前往報到，經告知日期錯誤返回後因工作繁忙致遺忘真正應召日期，致未
    依時前往報到，並無避免點召集之故意等情，迭據被告乙○○於警訊、檢察官偵
    查及原審法院暨本院審理中供述綦詳在卷（見台灣台中地方法院檢察署九十一年
    度偵字第二二七四七號卷第四、九、十頁及見原審法院院九十二年一月二十四日
    及本院審判筆錄），並經證人楊應欽於原審法院到庭證述明確在卷，復有前開點
    閱召集令影本一份及中華民國郵件掛號收件回執一份在卷足資佐證。揆諸前揭法
    文規定，被告乙○○前揭行為，並無妨害兵役治罪條例第六條第二項所規定同條
    第一項第一款至第三款及第五款行為之一之情形，依照刑法第一條「罪刑法定主
    義原則」規定，應屬不罰，原審法院依刑事訴訟法第四百五十二條、第三百零一
    條第一項之規定，判決被告乙○○無罪之諭知。經核尚無不當。
五、檢察官上訴意旨稱：本件原審判決被告乙○○無罪固屬卓見，惟觀妨害兵役治罪
    條例第六條第二項所處罰之對象「似乎有」；一為無故不參加點閱召集者；二為
    意圖避免點閱召集而有第六條第一項第一至第三款及第五款之行為之一者二種。
    換言之，只要有後備軍人單純無故不參加點閱召集之事實者即構成處罰之要件，
    如是始符合立法意旨。承此，本件被告乙○○既已收取點閱召集令，而知有必須
    參加點閱召集之情事，詎其竟無正當理由消極不參加召集，應已符合無故不參加
    點閱召集之處罰條件，乃審竟認被告除應具備無故不參加點閱召集之事實外，尚
    應同時伴有同條第一項第一至三款及第五之情事者始足以處罰，其認事用法似有
    未洽。難認原判決允當，請撤銷原判決，另為適當之判決。本院查妨害兵役治罪
    條例第六條第二項之罪，除無故不參加點閱召集，並須有該條第一項第一款至第
    三款及第五款行為之一者，始構成犯罪，如僅有無故不參加點閱召集，仍不能遽
    以該罪論。檢察官上訴意旨，以「似乎有」不確定之用語，既係涉及法規未規定
    之事項，乃為類推解釋，核與罪刑法定主義之禁止類推解釋有違，檢察官上訴經
    核為無理由，應予駁回。
六、據上論結：應依刑事訴訟法第三百六十八條，判決如主文。
本案經檢察官甲○○到庭執行職務。
中      華      民      國      九十二   年       四      月   二十九   日
                                    臺灣高等法院臺中分院刑事第一庭
                                          審判長法  官  陳  紀  綱
                                                法  官  陳  登  源
                                                法  官  方  艤  駐
右正本證明與原本無異。
不得上訴。
                                                書記官  江  玉  萍
中      華      民      國      九十二   年       四      月    三十    日
                                          Ｉ


司法院資訊處製作；財團法人民間司法改革基金會備份。
